【裁判字號】    99,上易,546
【裁判日期】    990714
【裁判案由】    詐欺
【裁判全文】
臺灣高等法院高雄分院刑事判決         99年度上易字第546號
上  訴  人  臺灣高雄地方法院檢察署檢察官
被      告  丙○○
上列上訴人因被告詐欺案件，不服臺灣高雄地方法院99年度易字
第148 號中華民國99年4 月16日第一審判決（起訴案號：臺灣高
雄地方法院檢察署98年度偵字第25516 號、第26033 號），提起
上訴，本院判決如下：
    主  文
上訴駁回。
    理  由
一、本件公訴意旨略以：丙○○可預見交付金融機構帳戶之存摺
    、印章、提款卡及密碼予他人使用，可能供犯罪集團作為對
    他人詐欺取財之工具，以遂行犯罪計畫並逃避偵查，猶基於
    幫助詐欺之不確定故意，於不詳時地，將其所有高雄五塊厝
    郵局帳號00000000000000號之帳戶及其於民國（下同）98年
    6 月9 日所申請之國泰世華商業銀行苓雅分行帳號00000000
    0000號帳戶之存摺、印章、提款卡及密碼，交予真實姓名年
    籍不詳自稱「蕭先生」之成年男子使用。嗣詐欺集團成員取
    得上開2 帳戶之存摺等物後，即共同基於為自己不法所有之
    犯意聯絡：(一)於98年6 月17日下午1 時30分許，以蔡其萬（
    另案通緝）申請之行動電話0000-000000 號撥打予告訴人乙○○，佯稱係楊天生警員，表示告訴人乙○○遭人冒名申請
    電話及金融帳戶，基於安全起見，需匯款至指定帳戶云云，
    告訴人乙○○不疑有他，遂於98年6 月17日下午3 時30分許
    （起訴書誤載為下午5 時30分許），在彰化縣員林鎮○○路
    ○段國泰世華商業銀行臨櫃匯款新臺幣（下同）75萬元至被
    告丙○○所有上開國泰世華商業銀行苓雅分行帳戶內。(二)復
    於98年（起訴書誤載為97年）6 月18日上午某時，以趙國（
    另案通緝）申請之行動電話0000-000000 號撥打予被害人甲○○，佯稱係檢調人員，因被害人甲○○之電話及帳戶有問
    題，必須轉帳至指定帳戶云云，致被害人甲○○陷於錯誤，
    於同日中午12時45分許，在桃園龜山郵局匯款17萬5 千元至
    被告丙○○上開高雄五塊厝郵局帳戶內。嗣經告訴人乙○○
    、被害人甲○○發覺有異而報警處理。因認被告丙○○涉犯
    刑法第30條第1 項、第339 條第1 項之幫助詐欺取財罪嫌。
二、證據能力部分：
    按被告以外之人於審判外之陳述，雖不符刑事訴訟法第159
    條之1 至第159 條之4 之規定，而經當事人於審判程式同意
    作為證據，法院審酌該言詞陳述或書面陳述作成時之情況，
    認為適當者，亦得為證據；當事人、代理人或辯護人於法院
    調查證據時，知有刑事訴訟法第159 條第1 項不得為證據之
    情形，而未於言詞辯論終結前聲明異議者，視為有前項之同
    意，刑事訴訟法第159 條之5 定有明文。本件以下所引用之
    證據，均經本院依法踐行調查證據程式，公訴人及被告丙○○均同意各該證據得為證據能，且迄至本院言詞辯論終結前
    ，未就上開證據之證據能力聲明異議，復查無依法應排除其
    證據能力之情形，本院審酌上開證據之形式及取得之過程並
    無瑕疵、與待證事實具有關連性等情況，認為適當，揆諸前
    揭規定，認上開證據俱有證據能力，均得為認定事實之證據
    。
三、按犯罪事實應依證據認定之，無證據不得認定犯罪事實；不
    能證明被告犯罪者，應諭知無罪之判決，刑事訴訟法第154
    條第2 項、第301 條第1 項分別定有明文。又事實之認定，
    應憑證據，如未能發現相當證據，或證據不足以證明，自不
    能以推測或擬制之方法，為裁判之基礎；且認定不利於被告
    之事實，須依積極證據，苟積極證據不足為不利於被告事實
    之認定時，即應為有利於被告之認定，更不必有何有利之證
    據；又刑事訴訟法上所謂認定犯罪事實之積極證據，係指適
    合於被告犯罪事實之認定之積極證據而言，雖不以直接證據
    為限，間接證據亦包括在內，然而無論直接或間接證據，其
    為訴訟上之證明，須於通常一般之人均不致有所懷疑，而得
    確信其為真實之程度者，始得據為有罪之認定（最高法院30
    年上字第816 號、29年上字第3105號、40年臺上字第86號、
    76年臺上字第4986號判例意旨可資參照）。
四、本件公訴人認被告丙○○涉犯前開幫助詐欺罪嫌，無非以告
    訴人乙○○、被害人甲○○之指述、國泰世華商業銀行存款
    憑證客戶收執聯影本、郵政國內匯款執據影本、國泰世華商
    業銀行印鑑卡、對帳單、郵局存簿儲金立帳申請書、查詢帳
    戶最近交易資料各1 份，及被告丙○○自承將上開銀行帳戶
    之提款卡及密碼交付予真實姓名年籍不詳、自稱為「蕭先生
    」之成年男子等語，為主要之論據。惟訊據被告丙○○固坦
    承有於98年6 月11日下午6 時30分許，在高雄市苓雅區○○○路之統一超商前，將其申請之上開國泰世華商業銀行、高
    雄五塊厝郵局帳戶之存摺、印章、提款卡，交付予真實姓名
    年籍不詳、自稱為「蕭先生」之成年男子，並告知提款卡密
    碼，亦不否認告訴人乙○○、被害人甲○○前開遭詐騙而分
    別匯款入其所有帳戶等事實，惟堅詞否認有何幫助詐欺之犯
    行，辯稱：伊家裡經濟情況不好，於98年6 月初在自由時報
    看到代辦貸款公司在應徵業務員，伊想辦貸款幫助家裡，作
    點小生意，就用0000-000000 號電話打給報載的0000000000
    0 號電話問有無幫人代辦貸款，對方詢問伊一些個人資料及
    有無與銀行往來之紀錄，伊表示只有郵局帳戶而已，對方說
    貸款不好辦，要求伊再去銀行開立新帳戶，並表示要去辦資
    金出入的資料來幫伊辦貸款；伊遂於98年6 月9 日去國泰世
    華商業銀行苓雅分行開辦新帳戶的當天打電話通知對方已辦
    妥，對方與伊約在高雄市苓雅區○○○路與輔仁路口的統一
    超商，同日晚間7 時許有一位自稱姓蕭的業務員來向伊收取
    帳戶，伊就將上開2 帳戶的存摺、印章、提款卡交給該名業
    務員；對方還要伊留一位朋友的電話，以方便銀行照會時聯
    繫，伊就留了朋友李恆志的電話給對方，後來對方確實有打
    電話給李恆志，確認李恆志認識伊，伊交付帳戶約9 天後也
    有一名男子打電話給伊照會，問伊的基本資料；之後伊另外
    用0000-000000 號行動電話撥給上開報載的電話，是一個許
    姓男業務員接聽，約在6 月20幾號時，該許姓業務員打電話
    給伊說貸款沒有過，伊要求返還帳戶，對方說要寄還給伊，
    但都沒有寄還，且國泰世華商業銀行在98年6 月21日電話通
    知伊，帳戶內有不明資金出入，可能被詐騙集團利用，已列
    為警示帳戶，伊驚覺不對，就先打電話到郵局掛失，並向警
    局報案；伊對於被害人因遭詐騙匯款到伊帳戶的事均不知情
    ，伊沒有犯罪等語。
五、經查：
  (一)告訴人乙○○於98年6 月17日下午1 時30分許接獲自稱「楊
    天生」警員之人以0000-000000 號行動電話來電，向其佯稱
    ：其遭人冒名申請電話及金融帳戶，基於安全起見，需匯款
    至指定帳戶云云，致告訴人乙○○陷於錯誤，而於98年6 月
    17日下午3 時30分許，在彰化縣員林鎮○○路○段國泰世華
    商業銀行臨櫃匯款75萬元至被告丙○○所有上開國泰世華商
    業銀行苓雅分行帳戶內；被害人甲○○於98年6 月18日上午
    某時接獲自稱檢調人員者以0000-000000 號行動電話來電，
    向其佯稱：其電話及帳戶有問題，必須轉帳至指定帳戶云云
    ，致被害人甲○○陷於錯誤，而於同日中午12時45分24秒，
    在桃園龜山郵局匯款17萬5 千元至被告丙○○上開高雄五塊
    厝郵局帳戶內等事實，業據告訴人乙○○、被害人甲○○於
    警詢中證述明確（見警(一)卷第4 頁、警(二)卷第8 頁），復有
    告訴人乙○○提出之國泰世華商業銀行存款憑證客戶收執聯
    影本1 紙、被害人甲○○提出之郵政國內匯款執據影本1 紙
    、被告丙○○前開國泰世華商業銀行苓雅分行帳戶之對帳單
    、印鑑卡各1 份、被告丙○○前開高雄五塊厝郵局帳戶跨行
    交易歷史紀錄查詢表、郵政存簿儲金立帳申請書、查詢帳戶
    最近交易資料、客戶歷史交易清單各1 份在卷可稽（見警(一)
    卷第6 頁反面至7 、9 頁、第12頁反面、警(二)卷第13至15、
    19頁、原審審易卷第26至29頁），被告丙○○前開國泰世華
    商業銀行苓雅分行、高雄五塊厝郵局帳戶確遭詐騙集團作為
    詐騙告訴人乙○○、被害人甲○○之犯罪工具之事實，堪以
    認定。
  (二)被告丙○○就其所辯：因於98年6 月初在自由時報看到代辦
    貸款公司在應徵業務員，伊想辦貸款幫助家裡，作點小生意
    ，遂以0000-000000 號電話打至報紙上所載00000000000 號
    電話詢問代辦貸款事宜等情，業據其提出報紙廣告資料、全
    國銀行特約行銷代辦公司委託授權書、所使用之0000-00000
    0 號、0000-000000 號行動電話門號於98年6 月間之通話明
    細各1 份為證（見警(一)卷第5 頁、偵字第25516 號卷第30至
    35頁），且證人李恆志於原審審理時亦證稱：「伊於96年間
    認識丙○○，丙○○曾向伊表示會有代辦貸款公司打電話給
    伊，之後某一天下午確實有自稱代辦公司的人打過1 次電話
    給伊，問伊是否認識丙○○，並表示是代辦公司要幫丙○○
    辦貸款，丙○○留伊的資料給代辦公司，所以銀行要照會，
    對方問伊幾個問題，伊回答完就掛斷，後來伊有跟丙○○講
    此事，丙○○沒有告訴伊貸款多少錢，只說對方一拖再拖，
    後來就變成銀行打電話來說被告的帳戶有問題」等語（見原
    審易字第148 號卷第41至42頁），核與被告丙○○前開所辯
    相符。參以被告丙○○前開提出之報紙廣告及委託授權書內
    容，確為代辦貸款公司應徵業務員廣告及代為向各銀行辦理
    貸款公司之文件，而被告丙○○向電信公司申辦之0000-000
    000 號行動電話門號自98年6 月5 日起98年6 月16日止確有
    與前開報載之00000000000 號電話通話29次之紀錄，被告丙○○申辦之0000-000000 號行動電話門號自98年6 月17日起
    至98年6 月23日止亦與該報載電話有19次之通聯紀錄，除有
    被告丙○○提出之前開通話明細可證外，亦有高雄地檢署檢
    察官依職權調閱之遠傳雙向通聯資料查詢2 份可稽（見外放
    之雙向通聯資料），衡之一般販賣帳戶者，收購帳戶與販賣
    帳戶之人相約見面後，通常當場由一方交付帳戶資料，另一
    方給付收購價款，銀貨兩迄後，即不會亦無必要再聯絡，然
    被告丙○○於98年6 月9 日將上開國泰世華商業銀行苓雅分
    行、高雄五塊厝郵局帳戶之存摺等物件交付予「蕭先生」後
    ，仍有以其所有上開2 線行動電話持續撥打報載電話之情形
    ，核與一般販賣人頭帳戶之情形有間，足徵被告丙○○辯稱
    ：伊是為辦貸款才將上開2 帳戶之存摺等資料交付予「蕭先
    生」等語，應非無稽。
  (三)依被告丙○○前開高雄五塊厝郵局帳戶之交易明細所示，該
    帳戶自被告丙○○於92年11月14日申請開戶以來，直至其於
    98年6 月9 日將該帳戶連同上開國泰世華商業銀行苓雅分行
    帳戶之存摺、印章、提款卡及密碼交付予自稱「蕭先生」時
    止，逾5 年之期間均有密集不間斷之款項進出，有該帳戶之
    交易明細表可參（見原審審易卷第26至29頁），顯見該高雄
    五塊厝郵局帳戶乃係被告平日生活經常使用之帳戶。倘被告
    丙○○果有幫助他人為詐欺取財犯行之主觀犯意，衡情，其
    儘可以交付其不需使用帳戶即可，或僅交付其上開於98年6
    月9 日向國泰世華商業銀行苓雅分行申請之新帳戶即可，實
    不需連同其仍在使用中之前開高雄五塊厝郵局帳戶予詐欺集
    團，徒增自己日常生活之不便，反足證被告丙○○應係未預
    見上開2 帳戶會遭到不法使用，始願將上開對其有實用之高
    雄五塊厝郵局帳戶連同新開辦之國泰世華商業銀行苓雅分行
    帳戶資料一併交付他人。
  (四)以現今經濟活動之多樣性及推陳佈新之瞬息萬變，尚難苛求
    每人均應對各式經濟活動有一定之瞭解，且詐欺集團詐騙被
    害人之手法不斷推陳出新，其詐騙所得之物除一般認知之金
    錢外，如擴及至帳戶資料等物，亦屬可能之事，況我國目前
    除合法之金融機構有辦理貸放款項業務外，民間借貸亦屬常
    見，甚至有許多非法之地下錢莊存在，此乃不爭之事實，而
    非法之地下錢莊為逃避政府之查緝，於貸放業務時往往使用
    不實之姓名或公司行號以為掩蓋，而選擇向地下錢莊借貸之
    人亦常因需款孔急，不敢要求地下錢莊人員表明真實身分，
    而逕行按其要求交付物品。且觀之近年經濟不景氣，失業率
    偏高，若被告苦於經濟壓力，急欲辦理貸款充作創業資金，
    致落入不法份子之圈套，遭騙走上開高雄五塊厝郵局、國泰
    世華商業銀行苓雅分行帳戶之存摺、印章、提款卡及密碼，
    尚非無法想像之事。況近年來詐騙案件層出不窮，政府雖不
    斷宣導防詐騙之觀念，提醒民眾切勿聽信任何不明人士之指
    示操作自動櫃員機轉帳、匯款，報章雜誌及新聞媒體亦時常
    報導民眾遭詐騙集團騙走大筆金錢之案例，然社會上仍有不
    少人士遭政府機關所不斷提醒宣導之詐騙手法詐騙得逞，其
    中亦不乏在社會上有相當地位或受過相當教育之人。是尚難
    僅以被告為一具有正常智識經驗之人，在無法確認對方真實
    姓名年籍之情形下，仍逕自將重要之金融帳戶存摺等物件交
    付他人之行為，與常理有違，即推認被告丙○○所辯不合常
    情而無可採信。
五、綜上所述，經就檢察官所舉之證據綜合評價結果，僅足以證
    明被告丙○○所有之上開高雄五塊厝郵局、國泰世華商業銀
    行苓雅分行帳戶，遭詐騙集團作為詐騙告訴人乙○○、被害
    人甲○○之犯罪工具，尚不足以證明被告丙○○於交付上開
    2 帳戶之存摺、印章、提款卡及密碼時，主觀上對於該2 帳
    戶可能被用為詐欺犯罪之工具乙節有所認識，且容認其發生
    亦不違背本意。檢察官認被告涉嫌前揭犯行所憑之證據，尚
    未達於通常一般之人均不致有所懷疑，而得確信其為真實之
    程度。此外，復查無其他積極證據足資認定被告確有幫助詐
    欺取財之主觀犯意，揆諸首揭法條、判例意旨之說明，自應
    為被告無罪之諭知。
六、原審因而以不能證明被告丙○○犯幫助詐欺罪，而為其無罪
    之諭知，經核與法並無不合；檢察官上訴意旨猶以：(一)一般
    人向金融機構開設帳戶，無任何法令限制，只須提出身分證
    、印章即可辦理開戶，是依一般人之社會生活經驗，苟見他
    人不自行申請開立帳戶而蒐集不特定人之帳戶使用，衡情應
    可知悉被蒐集之帳戶係被利用為與財產有關之犯罪工具，近
    來利用人頭帳戶詐財之犯罪類型層出不窮，該等犯罪多數均
    係利用人頭帳戶作為出入帳戶，並經媒體廣為披載而已為社
    會大眾所能知悉。被告丙○○並非智慮淺薄、毫無社會經驗
    之人，對此社會生活之基本常識應無全然不知之理。(二)縱係
    為申辦貸款而交付帳戶之存摺等物，惟申辦銀行貸款應提出
    申請書並檢附身分證件、財力證明等資料，於金融機構徵信
    審核通過後，再辦理對保等手續，俟貸款程序完備後再撥款
    ，毋庸交付存摺等，更無須告知提款卡密碼，縱透由代辦貸
    款公司向銀行申辦貸款，程序亦同，被告丙○○縱辯稱將帳
    戶存摺等交「蕭先生」係要辦資金出入資料，以便申請貸款
    云云，惟依其所辯，交付帳戶予「蕭先生」之目的，無非係
    要製作資金往來之紀錄作為財力證明以供銀行徵信。然以帳
    戶之資金往來紀錄作為財力證明，亦僅需影印存摺內頁之交
    易明細紀錄供銀行徵信之用即可，又何需連同提款卡及密碼
    一併交付？是被告丙○○上開所辯，亦顯與常理及通常社會
    之經驗法則不符。(三)被告丙○○與「蕭先生」素不相識，見
    面洽談申辦貸款事宜之地點亦非在特定營業處所，聯繫洽談
    之方式、地點不符社會交易習慣，已有可疑，竟又將與個人
    財產權益重大相關之帳戶存摺等輕易提供予「蕭先生」，更
    與常理有違。被告丙○○於此情形下，自願將自己申設之帳
    戶存摺、提款卡及密碼交付予素不相識且姓名年籍不詳之人
    使用，自有預見該帳戶將完全脫離自己之掌控範圍，而淪落
    於不明人士手中，被利用為與財產有關之犯罪工具，顯對該
    帳戶作為不法使用，有所認識且並縱為詐欺集團使用亦不違
    背其本意，應有幫助詐欺取財之不確定故意，原判決採信被
    告丙○○所辯顯違背經驗及論理法則等語，指摘原判決不當
    。惟刑法所定幫助詐欺取財罪必以行為人幫助之犯意，方足
    以言之，若係因疏忽受騙而交付存摺、提款卡及告以密碼，
    即難論以幫助詐欺取財罪。本件被告丙○○上開委辦貸款之
    過程，事後依一般健全人之知識經驗予以判斷，固與一般常
    情不合，惟被告丙○○確係為貸款而以電話與自稱蕭姓之男
    子聯絡，甚至取得該不詳姓名男子所交付之全國銀行特約行
    銷代辦公司委託授權書，則被告丙○○辯稱：係因欲辦理貸
    款而交付存摺、提款卡並告以密碼等語，應屬可信。再者，
    當今社會確仍有不少有相當地位或受過相當教育之人士遭受
    猖狂且手法推陳出新之詐騙集團詐騙得逞之事實亦屢經報章
    、媒體揭露，因此，被告丙○○事後辯稱係受騙等語，非無
    可能；此外，既無確切之證據足以證明被告丙○○有幫助之
    犯意，依罪疑應為有利於被告之認定之原則，自難繩之以幫
    助詐欺罪，是檢察官執上開事由指摘原判決不當，為無理由
    ，應予駁回。
據上論斷，應依刑事訴訟法第368 條，判決如主文。
本案經檢察官陳宗吟到庭執行職務。
中    華    民    國    99    年    7     月    14    日
                  刑事第四庭    審判長法  官  蕭權閔
                                      法  官  陳吉雄
                                      法  官  李嘉興
以上正本證明與原本無異。
不得上訴。
中    華    民    國    99    年    7     月    14    日
                                      書記官  唐奇燕

司法院資訊處製作；財團法人民間司法改革基金會備份。
